【裁判字號】    90,上訴,553
【裁判日期】    900518
【裁判案由】    殺人
【裁判全文】
臺灣高等法院高雄分院刑事判決    九十年度上訴字第五五三號
    上  訴  人
    即  被  告  丙○○
    指定辯護人  張泉男
右上訴人因殺人案件，不服臺灣高雄地方法院九十年度重訴字第三號，中華民國九十
年三月十六日第一審判決（起訴案號：臺灣高雄地方法院檢察署九十年度偵字第二一
三八號）提起上訴，本院判決如左：
    主  文
原判決撤銷。
丙○○殺人，處有期徒刑玖年，褫奪公權伍年。扣案之菜刀壹把沒收。
    事  實
一、丙○○與李光魯（已罹患淋巴癌末期）二人係同居之男女朋友關係，因李光魯無
    正當職業，卻在丙○○面前吹噓係情治人員，經常佯以不久會有現金入賬為由向
    丙○○索取金錢花用，致丙○○所有積蓄遭其花用殆盡，惟李光魯猶不知足，進
    而要求丙○○向他人借貸供其花用，雙方因之時起爭執。嗣於民國八十九年十二
    月十二日晚間，李光魯復向丙○○表示需款新台幣（下同）一萬五千元，並要求
    丙○○於翌日上午十一時許交付，雙方因此又起爭端。八十九年十二月十三日上
    午九時許，李光魯再向丙○○追問是否已借得一萬五千元，經丙○○告知已無處
    借貸後，李光魯仍一再佯以待下週其保險金核撥後即可歸還為由，催促丙○○先
    行出外借款，語畢，李光魯又躺在床上閉目休息。於八十九年十二月十三日上午
    十時二十五分許，丙○○實因已無處借貸，又恐李光魯醒後再次逼迫其外出借款
    ，復思及其所有積蓄均遭李光魯花用殆盡，所有之房屋亦貸款供李光魯花用，竟
    萌生殺人之犯意，在二人位於高雄市○○區○○街四十四號二樓之同居住所，自
    上址客廳餐桌下方之箱子內取出其所有之菜刀一把，趁李光魯尚在假寐中疏於防
    範之機會，持菜刀往李光魯之左頸部用力砍下，李光魯因劇痛驚醒掙扎，丙○○
    見狀乃繼續持刀往李光魯之面部、胸部、腹部、背部、臀部及四肢砍殺，致李光
    魯受有左頸部刀砍傷一八×五‧八公分×七‧五公分、下頦部刀砍傷九‧二×一
    ‧八×六‧二公分、右下頰部刀砍傷六‧八×○‧四×○‧六公分、人中刀砍傷
    三‧五×○‧三×一公分、右頰部刀砍傷一○‧五×二‧五公分、右胸外傷刀砍
    傷二一‧五×四×一○‧四公分、左上臂刀砍傷一二‧五×一‧五×五公分、左
    前臂刀砍傷二‧八×一×一‧二公分、右上臂刀砍傷九‧八×一×五‧六公分、
    右上後臂刀砍傷五‧二×○‧五公分、右前臂外傷刀砍傷三‧五×○‧二×六‧
    八公分、右大腿外側刀砍傷一五‧五××五‧五×九‧八公分、左小腿前部刀砍
    傷七‧八×一‧三公分、右下腹部刀砍傷二×○‧四公分、左前臂內側刀砍傷五
    ×○‧三公分、左手腕前部刀砍傷四×一‧五×二‧二公分、左手掌手指部刀砍
    傷第二指一‧八×○‧二×一‧五公分、第三指二‧一×○‧三×一‧五公分、
    第四指一‧八×○‧五×一‧五公分、右上背部刀砍傷一一×三‧五×四‧八公
    分、上背部砍傷一○×一‧五×四‧八公分、左上背部刀砍傷九×六×八公分等
    傷害，其中左頸部刀砍傷切斷左頸肌肉及左頸動脈，並造成頸部大量出血，李光
    魯旋因多重刀砍傷導致出血休克而當場死亡。後於八十九年十二月十三日上午十
    一時十分許，丙○○即以一一○專線向高雄市政府警察局勤務指揮中心報案，經
    該中心通報高雄市政府警察局鹽埕分局指派員警至現場處理時，丙○○即向到場
    處理之員警自首其殺人之犯行，並當場扣得丙○○所有供犯罪所用之菜刀一把。
二、案經丙○○自首及高雄市政府警察局鹽埕分局報請臺灣高雄地方法院檢察署檢察
    官偵查起訴。
    理  由
一、訊據上訴人即被告（下稱被告）丙○○對於八十九年時二月十三日上午十時二十
    五分許，因被害人李光魯一再逼迫其外出借款，乃持菜刀砍殺被害人李光魯，並
    造成被害人李光魯死亡之事實坦承不諱，並有菜刀一把扣案可稽；而被害人李光
    魯經檢察官督同法醫師相驗結果，其受有左頸部刀砍傷一八×五‧八公分×七‧
    五公分、下頦部刀砍傷九‧二×一‧八×六‧二公分、右下頰部刀砍傷六‧八×
    ○‧四×○‧六公分、人中刀砍傷三‧五×○‧三×一公分、右頰部刀砍傷一○
    ‧五×二‧五公分、右胸外傷刀砍傷二一‧五×四×一○‧四公分、左上臂刀砍
    傷一二‧五×一‧五×五公分、左前臂刀砍傷二‧八×一×一‧二公分、右上臂
    刀砍傷九‧八×一×五‧六公分、右上後臂刀砍傷五‧二×○‧五公分、右前臂
    外傷刀砍傷三‧五×○‧二×六‧八公分、右大腿外側刀砍傷一五‧五××五‧
    五×九‧八公分、左小腿前部刀砍傷七‧八×一‧三公分、右下腹部刀砍傷二×
    ○‧四公分、左前臂內側刀砍傷五×○‧三公分、左手腕前部刀砍傷四×一‧五
    ×二‧二公分、左手掌手指部刀砍傷第二指一‧八×○‧二×一‧五公分、第三
    指二‧一×○‧三×一‧五公分、第四指一‧八×○‧五×一‧五公分、右上背
    部刀砍傷一一×三‧五×四‧八公分、上背部砍傷一○×一‧五×四‧八公分、
    左上背部刀砍傷九×六×八公分等傷害，亦有臺灣高雄地方法院檢察署八十九年
    度相字第二○六六號解剖報告紀錄、臺灣高雄地方法院檢察署相驗屍體證明書（
    八十九年度相字第二○六六號卷第一七頁）、相驗結果報告附卷可稽（八十九年
    度相字第二○六六號卷第十頁），與被告供承係先以菜刀砍向被害人李光魯之頸
    部，因被害人李光魯驚醒抗拒，遂持刀繼續砍傷被害人李光魯之腿部、手部等節
    相符，足認被告之自白與事實相符，洵堪採為論罪之依據。又被害人李光魯係因
    多重刀砍傷導致出血休克死亡，其致命創傷為自距離頭頂二十一公分，距離前中
    線十四公分砍入之左頸部刀砍傷一刀，傷口打開為一八×五‧八公分大小，傷及
    左頸皮膚、左頸淺層肌肉、左頸靜脈、左下頷角、左頸深層肌肉，深度深達七‧
    五公分一情，有臺灣高雄地方法院檢察署八十九年度相字第二○六六號解剖報告
    紀錄可參（八十九年度相字第二○六六號卷第十八頁），以該處傷口之深，足見
    被告力道之猛，且以頸部乃屬人體極脆弱之重要部位，包含氣管、食道、頸動脈
    、頸靜脈等重要部分，被告以菜刀猛力砍入頸部深達七‧五公分，顯見被告殺人
    犯意之堅，輔以被告於偵查中供承：「‧‧‧若他醒來我制服不了他，所以我第
    一刀要朝他的喉嚨部分砍去，但緊張沒砍準，就砍到他的脖子，後來他就坐著，
    我一看他起來，害怕，所以又趕緊砍第二刀，‧‧‧。」（見偵查卷第二十一頁
    ），於審理中供承：「‧‧‧我就跪起來就拿菜刀砍他的脖子，我當時想因為他
    很高大，所以直接砍脖子，他就會死掉，結果我砍下去之後，他就爬起來坐著，
    我嚇一跳就站起來，我就很用力的又砍一刀在脖子‧‧‧。」等語（見原審九十
    年二月二日訊問筆錄），及被告接續砍殺被害人李光魯高達二十一刀等情，堪認
    被告確有殺人之確定故意甚明。又被告與被害人係同居男女朋友關係，被害人並
    無正當職業，卻在被告面前吹噓曾擔任總統府參謀長，目前係情治人員，經常佯
    以不久會有現金入賬為由向被告索取金錢花用，致被告所有積蓄遭其花用殆盡，
    目前借貸過日一事，屢據被告供明，並經被害人之母親甲○○於偵查中陳稱：我
    兒子李光魯已係淋巴癌症末期，我兒子領有貧民補助，仍不夠花用，又騙他女友
    丙○○的錢，我的兒子也有錯等語，且被害人之妹乙○○於警訊中亦證稱，我哥
    哥李光魯時常向丙○○要錢花用等語，足認被告辯稱，其經常遭被害人佯以不久
    會有現金入賬為由索取金錢花用，致被告所有積蓄遭其花用殆盡，又於案發當日
    遭被害人追問是否已借得一萬五千元，經其告知已無處借貸後，被害人仍一再佯
    以待下週其保險金核撥後即可歸還為由，催促被告先行出外借款一節，應堪採信
    。事證明確，被告犯行洵堪認定。至原審選任辯護人辯稱被告係當場基於義憤而
    殺人一詞，惟刑法第二百七十三條所謂當場激於義憤而殺人，係指他人所實施之
    不義行為，在客觀上足以引起公憤，猝然遇合，憤激難忍，因而將其殺害者而言
    ，最高法院三十一年度上字第一一五六號著有判例可資參照，本件被告係既利用
    被害人李光魯假寐之機會，持刀砍殺被害人李光魯，顯見被害人李光魯當時並無
    何等不正或不義之行為發生，縱被害人李光魯平日對被告需索無度，甚或有何恐
    嚇被告之行為，亦均與刑法第二百七十三條所稱當場之要件不符，辯護人此部分
    之辯詞，自無足採。從而，辯護人請求傳訊證人李興根以證明被害人李光魯有經
    常毆打被告之舉，被告係基於義憤而殺人一情，自屬無必要，爰不予傳訊。又被
    告上開殺害被害人之原因係犯罪動機，屬刑法第五十七條審酌量刑參考之問題，
    本院指定辯護人以之為被告犯罪情節情堪憫恕，指摘原審未依刑法第五十九條減
    輕其刑，容有誤會，附此說明。
二、核被告丙○○所為，係犯刑法第二百七十一條第一項之殺人罪。被告於本件殺人
    犯行未被發覺前，即自行以一一○專線向高雄市政府警察局勤務指揮中心報案，
    經該中心通報高雄市政府鹽埕分局指派員警前往現場處理時，被告即主動向到場
    處理之員警表示被害人李光魯為其所殺害等情，業經證人即當時處理本案之高雄
    市政府警察局鹽埕分局員警蕭自雄到院證述綦詳（見原審九十年二月十三日訊問
    筆錄），且被害人之家屬乙○○及證人劉敬孝亦均表示係被告自行報案，是被告
    對未發覺之罪自首而接受裁判，應依刑法第六十二條前段減輕其刑。
三、原審予以被告論罪科刑，固非無見，惟查：本件被告係一弱女子，經常遭被害人
    佯詐金錢花用，致所有積蓄花用殆盡，甚且借貸過日，被害人仍不罷手，續要被
    告借貸供其花用，忍無可忍而犯案之動機，得作為量刑之參酌，且被告係自首犯
    罪，犯後態度良好，原判決量刑量處有期徒刑十二年，尚嫌失重。被告上訴意旨
    ，以量刑過重，指摘原判決不當，為有理由，自應由本院予以撤銷改判。審酌被
    告與被害人為同居之男女朋友，因經常遭被害人佯詐金錢花用，致所有積蓄花用
    殆盡，甚且借貸過日，被害人仍不罷手，續要被告借貸供其花用，忍無可忍而犯
    案之動機，其持刀砍殺被害人李光魯，刀砍傷二十一處，殺害罹患癌症末期之被
    害人，所生之危害，被害人本身亦有歸責事由，被告犯後坦承犯行，深具悔意，
    態度良好等一切情狀，爰量處有期徒刑九年。又依被告所犯殺人罪行，危害社會
    治安至鉅，認有褫奪公權之必要，併予宣告褫奪公權五年。扣案之菜刀一把，為
    被告所有，供犯罪所用之物，業經被告供承在卷，爰依刑法第三十八條第一項第
    二款宣告沒收。
據上論結，應依刑事訴訟法第三百六十九條第一項前段、第三百六十四條、第二百九
十九條第一項前段，刑法第二百七十一條第一項、第六十二條前段、第三十七條第二
項、第三十八條第一項第二款，判決如主文。
本案經檢察官董明正到庭執行職務。
中    華    民    國      九十      年       五       月 十八     日
                              臺灣高等法院高雄分院刑事第八庭
                                  審判長法官  郭雅美
                                        法官  洪兆隆
                                        法官  莊飛宗
右正本證明與原本無異。
如不服本判決，應於判決送達後十日內向本院提出上訴狀，其未述理由者並應於提
出上訴狀後十日內向本院補提理由書（應附繕本)。
                                      書記官  張宗芳
中    華    民    國      九十      年       五       月     二十二   日
附錄：本判決論罪科刑法條全文
刑法第二百七十一條第一項：
殺人者，處死刑、無期徒刑或十年以上有期徒刑。
                                                                        Ｄ


司法院資訊處製作；財團法人民間司法改革基金會備份。
